臺灣高等法院交通事件裁定　　　　　　 96年度交抗字第176號
　　抗　告　人
　　即受處分人　甲○○
上列抗告人因違反道路交通管理處罰條例案件，不服台灣板橋地
方法院，中華民國96年1月31日所為裁定（95年度交聲字第1506
號），提起抗告，本院裁定如下：
    主  文
抗告駁回。
    理  由
一、按道路交通安全規則第一百零九條第五款規定：「汽車行駛
    時，應依下列規定使用燈光：行經公路主管機關或警察機關
    公告之山區○○○路線之路段，涵洞或車行地下道，應依標
    誌指示使用燈光」。次按汽車駕駛人，不依規定使用燈光者
    ，處二百元（即新臺幣六百元）以上四百元（即新臺幣一千
    二百元）以下罰鍰，民國（下同）九十四年十二月二十八日
    修正前之道路交通管理處罰條例第四十二條定有明文。又九
    十四年十二月二十八日總統華總一義字第０九四００二一二
    五八一號令修正公布交通管理處罰條例第四十二條為：「汽
    車駕駛人，不依規定使用燈光者，處新臺幣一千二百元以上
    三千六百元以下罰鍰。」，並經行政院九十五年六月二十三
    日院臺交字第０九五００八七六八五號令發布，自九十六年
    一月一日施行。查本件違規行為發生於九十五年七月三日，
    原處分機關裁決時間為九十五年八月十六日，是以道路交通
    管理處罰條例第四十二條於抗告人行為後已修正，但於原處
    分機關裁處時尚未施行，則原處分機關依修正前之規定裁處
    ，自無違誤。再按九十四年二月五日總統華總一義字第０九
    四０００一六八四一號令制定公布並自九十五年二月五日開
    始施行之行政罰法第五條明定：「行為後法律或自治條例有
    變更者，適用行政機關最初裁處時之法律或自治條例」，是
    依行政罰法第五條之規定，法院審理本件交通裁決案件，應
    適用行政機關最初裁處時之法律，即修正前道路交通管理處
    罰條例第四十二條（以下所稱均為修正前）規定處理，合先
    敘明。
二、原處分意旨略以：抗告人即受處分人甲○○駕駛車牌號碼Ｈ
    Ｓ－九四九五號自小客車（汽車所有人林秋菊），於九十五
    年七月三日十四時四十五分許，行經台二線八十一點五公里
    （南下）處，因有「駕駛人行經指定路段未依規定開頭燈」
    之違規行為，經臺北縣政府警察局瑞芳分局掣單當場舉發，
    抗告人拒簽並提出申訴，嗣經原舉發機關臺北縣政府瑞芳分
    局函覆查證違規屬實，因依道路交通管理處罰條例第四十二
    條規定，裁處罰鍰新臺幣（下同）六百元。
三、異議意旨略以：抗告人於九十五年七月三日十四時四十五分
    許，行經台二線八十一點五公里處（往宜蘭方向），因白天
    未開車大燈，為警舉發，但抗告人行駛之台二線路段雖經臺
    北縣政府公告為全天候應開頭燈路段，但依道路交通安全規
    則第一百零九條第五款規定，並非以主管機關公告為已足，
    尚須設置標誌供駕駛人辨識，而抗告人當天行經之台二線，
    由臺北縣淡水經基隆到達宜蘭蘇澳，其中僅有過基隆後之臺
    北縣至宜蘭交界處之台二線為全天候開頭燈路段，惟並未設
    置標誌供辨識，駕駛人根本難以知悉是否行駛在須全天開頭
    燈之路段。是雖然臺北縣政府公告於北部濱海公路（台二線
    ）實施全日開頭燈之措施，但既未依道路道路交通標誌標線
    號誌設置規則第三條第一款、第十條、第十一條規定，於台
    二線入口處設置紅底黑字之禁標誌，告示行經之汽車駕駛人
    應於白天開車頭燈，且沿南下路段至抗告人被舉發違規地點
    亦無設置相關標誌，駕駛人無從依標誌指示使用燈光，故抗
    告人行駛台二線時雖未於白天開頭燈，但因無標誌指示，自
    無違反道路交通安全規則第一百零九條第五款規定情事，亦
    難認有違道路交通管理處罰條例第四十二條之規定，原處分
    機關顯有違反法規要件，為此請求原審撤銷原處分云云。
四、原裁定以：抗告人當天行經之台二線沿線，至抗告人遭違規
    舉發路段前（台二線八十一點五公里處往宜蘭方向），關於
    實施全日開頭燈措施之標誌設置情形，經原審函詢臺北縣政
    府警察局瑞芳分局結果，覆稱：於台二線往宜蘭方向車道於
    七十二公里處設有「行駛濱海公路請全天候開車燈」標誌、
    於七十三公里、七十四公里、七十五公里、七十六點三公里
    處路面均繪有「請開頭燈」大字體警語、同線七十六點三公
    里處電子顯示看板亦顯示「開頭燈路段」警語、同線七十七
    公里處設有「濱海公路汽機車請開車頭燈」大型標誌牌、同
    線七十七點八公里處路面繪設「請開頭燈」及三角標誌、同
    線八十一公里處電子顯示看板亦顯示「開頭燈路段」警語，
    且全日應開頭燈路段已自九十四年七月一日開始宣導活動、
    同年八月一日開始處罰，前揭該標誌、警語均係於抗告人違
    規前之九十四年十二月前完成，有臺北縣政府警察局瑞芳分
    局覆函及所附各標誌、警語設置照片、臺北縣道路交通安全
    聯席會報九十四年六月十五日內簽影本、臺北縣政府警察局
    九十四年八月九日北縣警交字第○九四○一○八○九七號開
    頭燈執法作為函影本、「台二線、台二丁線及台九線全線開
    燈行駛事宜」實施資料影本在卷可稽，足見抗告人行駛之台
    二線路段除經臺北縣政府公告為全天候應開頭燈路段，亦在
    前揭路上標牌、地面繪製等多種警語，抗告人諉稱未見可辨
    識標誌，因而不知應開頭燈行駛云云，無非空言，不足採信
    。原審以抗告人違規情節明確，原處分機關之處分並無違誤
    ，因認抗告人之聲明異議為無理由，予以駁回。經核尚無違
    誤。
五、抗告意旨略以：本件主管機關未依道路交通標誌號誌設置規
    則第三條第一款、第十條、第十一條之規定，於台二線入口
    處或沿線設置紅底黑字之禁制標誌，告示途經該路段之汽車
    駕駛人於白天應開頭燈，是以抗告人途經該路段未開頭燈，
    自無違反上開規定情事。至原裁定雖以臺北縣政府警察局瑞
    芳分局函示及所附各標誌、警語設置照片、臺北縣道路交通
    安全聯席會報九十四年六月十五日內簽影本、臺北縣政府警
    察局九十四年八月九日北縣警交字第○九四○一○八○九七
    號開頭燈執法作為函影本、「台二線、台二丁線及台九線全
    線開燈行駛事宜」實施資料影本，認定主管單位已有公告及
    設立標誌，惟台二線實施全日開車頭燈行駛之交通措施，於
    九十年二月一日開始試辦，當時所設立之標誌、標線均僅警
    告性質，而於九十四年八月一日公告實施全日開車頭燈行駛
    之路段後，該警告性質之標誌、標線並未並隨更改，自無強
    制處罰抗告人之餘地；又該設立之標誌、標線，亦與道路交
    通安全規則第一百零九條第五款規定應依標誌使用燈光不符
    ，原裁定固認臺北縣政府警察局瑞芳分局已劃有標線、電子
    看板，但均非屬標誌範圍，認知顯有違誤。再者，抗告人於
    案發後向交通部公路總局申請台北縣政府於台二縣設立開車
    頭燈標誌設置位置圖，依該位置圖觀之，於台二線往宜蘭方
    向直至台二線一０二甲縣道（約台二線九十七公里處）始有
    開頭燈標誌牌設置，而抗告人違規地點係在台二線八十一點
    五公里處（往宜蘭方向），根本無從見到第一處設置開車頭
    燈之禁制標誌，雖臺北縣政府警察局瑞芳分局於台二線往宜
    蘭方向車道於七十二公里處設有「行駛濱海公路請全天候開
    車燈」標誌、於七十三公里、七十四公里、七十五公里、七
    十六點三公里處路面均繪有「請開頭燈」大字體警語，但僅
    警告性質，況抗告人途經臺北縣政府警察局瑞芳分局所指設
    有標誌路段，均無該分局所指之警告標誌，而會出現如此差
    異，應係台北縣政府交通局於強制實施全日開車頭燈後，將
    該分局所指之警告標誌拆除，但在尚未裝置禁制標誌前之空
    窗期，是以抗告人行經台二線路段時，並無從得知該路段須
    強制全日開頭燈行駛，自難對抗告人加以處罰，為此提起抗
    告云云。
六、經查：本件台二線沿線全日應開頭燈之路段，業經臺北縣政
    府公告自九十四年七月一日開始宣導活動、同年八月一日開
    始處罰，且該路段沿途均設有標誌、警語用以告知並提醒汽
    車駕駛人行經該路段應全日開車頭燈，而該標誌、警語係於
    九十四年十二月即已完成，有如前述，且台北縣政府公告台
    二線沿線全日應開頭燈之路段起，迄抗告人違規之日止，約
    有一年，抗告人自難諉為不知。至抗告人雖抗辯該路段之標
    誌設置不符規定，僅係警告性質，非強制處分性質，且其途
    經該路段均未見相關標誌、警語云云。惟查：標誌、標線、
    號誌之設置目的，在於提供車輛駕駛人及行人有關道路路況
    之警告、禁制、指示等資訊，以便利行旅及促進交通安全，
    雖道路交通標誌號誌設置規則規定有標誌、標線、號誌設置
    之樣式，但並非主管機關未依該設置規則規定之樣式設置標
    誌、標線、號誌，即認當事人得阻卻違法。查本件既經台北
    縣政府公告台二線沿線全日應開頭燈之路段，並於該路段沿
    途設有標誌、警語，乃抗告人未依該公告規定於行經該路段
    開車頭燈，即非無違規情事，是以主管機關即令未將警示標
    語樣式置換成禁制標語樣式，仍不得據此解免抗告人上開違
    規之事實。至抗告人雖辯稱其於行經該路段均未見台北縣政
    府警察局瑞芳分局所指設置之標誌、警語，惟屬其個人見聞
    ，自難作為其有利之認定。抗告人抗告意旨，仍執陳詞，指
    摘原裁定不當，為無理由，應予駁回。
據上論斷，應依道路交通案件處理辦法第二十六條，道路交通管
理處罰條例第八十九條，刑事訴訟法第四百十二條，裁定如主文
。
中　　華　　民　　國　　96　　年　　4　　月　　19 　　日
                  交通法庭審判長法　官   趙功恆
　　　　　　　　　　　　　　　　法  官   陳憲裕
　　　　　　　　　　　　　　　　法  官   高明哲
以上正本證明與原本無異。
不得再抗告。
                                書記官   梁淑時
中　　華　　民　　國　　96　　年　　4 　　月　　19　　日
